【裁判字號】    97,消債更,442
【裁判日期】    971027
【裁判案由】    聲請更生程序
【裁判全文】
臺灣高雄地方法院民事裁定           97年度消債更字第442號
聲  請  人  乙○○
代  理  人  甲○○
上列當事人聲請消費者債務清理事件，本院裁定如下：
    主  文
更生之聲請駁回。
聲請費用由聲請人負擔。
    理  由
一、本件聲請意旨略以：聲請人曾依「中華民國銀行公會會員辦
    理消費金融案件無擔保債務協商機制」（下稱債務協商機制
    ）請求共同協商債務清償方案並經協商成立，約定聲請人每
    月應繳金額為新臺幣（下同）25,249元，惟聲請人因生病、
    身體虛弱而辭去工作，致無工作所得，僅靠夫給付20,000元
    、子給付10,000元過活，扣除每月必要支出後，聲請人實無
    法依約償債，此在客觀上自有不可歸責於己之事由致履行顯
    有重大困難之情事，而聲請人且無擔保或無優先權之債務總
    額未逾1,200 萬元，復未經法院裁定開始清算程序或宣告破
    產，爰依法聲請更生等語。
二、按「債務人與金融機構協商成立者，不得聲請更生或清算，
    但因不可歸責於己之事由，致履行顯有重大困難者，不在此
    限... 本條例施行前，債務人依金融主管機關協調成立之中
    華民國銀行公會會員辦理消費金融案件無擔保債務協商機制
    與金融機構成立之協商，準用前項之規定」，消費者債務清
    理條例第151 條第5 項、第6 項分別定有明文，而消費者債
    務清理條例之立法目的，依其立法理由乃認陷於經濟上困境
    之消費者若任其於惡性循環之債務窘境中自生自滅，其將衍
    生嚴重之社會問題，致難以維持安定之社會經濟秩序，故有
    予之分別情形依更生或清算之程序清理其債務之必要，藉以
    妥適調整其與各相關債權人等間之權利義務關係，以謀求消
    費者經濟生活之更生機會，從而健全社會經濟發展，惟私法
    上之債之關係，係以當事人間之信賴關係為基礎，為社會經
    濟組織之重要支柱，故當事人於以法律行為追求自己之利益
    之際，亦應顧及對方之利益，並考量債權債務在社會上之作
    用，本於誠實及信用之原則，行使其債權及履行其債務，故
    消費者如已與金融機構協商成立，或於本條例施行前已依金
    融主管機關協調成立之中華民國銀行公會會員辦理消費金融
    案件無擔保債務協商機制與金融機構成立協商，因此係經當
    事人行使程序選擇權所為之債務清理契約，債務人理應受該
    成立之協議所拘束，如無特殊情事，其原即應依此協商結果
    而為誠信履行，惟因慮及有些協商於成立之時，或僅考量債
    權數額之清償而未慮及債務人之經濟能力，或債務人於嗣後
    因經濟情況變更（如清償期間收入或收益不如預期）而致依
    約履行將使其陷於經濟上之困境甚或履行不能，故上開條例
    於此即另開「因不可歸責於己之事由，致履行顯有重大困難
    者」之履行例外以助債務人之更生，則已成立協商者不能或
    不願依約履行而依例外條款復聲請更生或清算者，自應就其
    例外情形嚴予審核，於該當後始准之為其所負義務關係之調
    整，以避免其任意毀諾、濫用債務清理程序而藉此善意之立
    法惡意圖謀減免債務，致使該程序陷於道德之危險，並因此
    使社會之信用緊縮而造成經濟之動盪。
三、按所謂「不可歸責於己之事由，致履行顯有重大困難者」，
    係指協商成立後，情事變更，發生如非自願性之失業，致無
    所得，或收入驟減，或因生病，支出暴增等之不可歸責於己
    之事由，以致履行清償債務顯有重大困難而言。
四、本件聲請人於95年12月13日與最大無擔保債權銀行中國信託
    商業銀行達成自95年12月起，分100 期，利率6.88％，每月
    25,249元，依各債權銀行以債權金額比例清償各債務至全部
    清償為止之協議時，當時已無業，用以償債之來源係其夫與
    子每月供給之30,000元，此由其於95年11月20日親簽之收入
    證明切結書影本一紙，上有「目前待業中」、「兒女供應生
    活費、切結人每月收入為新台幣30,000元」之字樣附卷可稽
    ，而截至目前為止，其夫與子仍每月供給其30,000元未輟。
    聲請人又稱：94年8 月16日乳房腫瘤手術，休息一個月後，
    經六個月追蹤，其中有腰痛、血尿，95年11月右腎水囊腫，
    96 年9月4 日再檢查左側血管瘤變大，97年2 月19日、4 月
    3 日、5 月8 日急診治療住院，無法工作，無收入，只靠丈
    夫及兒子給付生活費3 萬元等語。雖係實情，但如上所述，
    其生病及無工作之事實，係早在95年12月13日與銀行達成協
    商時，即已存在，並非協商成立後始行發生，固然其生病住
    院，除健保給付外，尚有自付額，但觀其所提出之醫療費用
    收據，每次少則50元，多則460 元，所增加支出之金額，相
    當有限，尚不致於影響其清償能力。再者，協商成立後，聲
    請人自95年12月起陸續繳納10期始毀諾，而如前所述，自協
    商成立迄今，聲請人主、客觀條件並無變化，揆諸上開說明
    ，礙難認定其有不可歸責於己之事由，致履行顯有重大困難
    ，換言之，其聲請更生，即不符合消費者債務清理條例第
    151 條第5 、6 項所定之法定要件。
五、綜上所述，本件聲請人前已與金融機構協商成立，經查並無
    不可歸責於己之事由致履行顯有重大困難之情形，其聲請更
    生，要與消費者債務清理條例第151 條第5 、6 項規定不符
    。且聲請人既未於期限內補正程式不備事項，應屬聲請更生
    之要件不備，且無從補正，依首揭條文之意旨，自應駁回其
    更生之聲請，爰裁定如主文。
中    華    民    國    97    年    10    月    27    日
                        民事庭    法  官  蘇鳴東
以上正本係照原本作成。
如不服本裁定，應於裁定送達後10日內，以書狀向本院提出抗告
，並繳納抗告費新臺幣1千元。
中    華    民    國    97    年    10    月    28    日
                                  書記官  林誠桂


司法院資訊處製作；財團法人民間司法改革基金會備份。
